臺灣新北地方法院民事判決
110年度訴字第16號
原      告  劉冠鑫
訴訟代理人  陳鼎正律師
            劉怡如
被      告  趙美玉
訴訟代理人  楊愛基律師
上列當事人間請求遷讓房屋等事件，經本院於民國111年2月10日
言詞辯論終結，判決如下：
    主  文
原告之訴及假執行之聲請均駁回。
訴訟費用由原告負擔。
    事實及理由
一、程序事項
　　原告起訴時請求被告將新北市○○區○○段000地號土地（下稱
    系爭土地）及其上新北市○○區○○路00巷00弄00號房屋（未辦
    理保存登記建物，下稱甲房屋）騰空遷讓返還予原告，並給
    付原告新臺幣（下同）4萬5223元，及自起訴狀繕本送達翌
    日起至遷讓返還房地之日止按月給付原告754元。嗣原告於
    民國110年3月8日言詞辯論期日以言詞撤回請求遷讓返還系
    爭土地部分，被告在場未為同意與否之表示，依民事訴訟法
    第262條第4項規定視為同意撤回，自已生撤回效力。
二、原告的主張
（一）訴外人即原告祖父劉勇於85年1月18日與訴外人江永興簽
      立協議書（下稱系爭協議書，完整內容詳附件所示），約
      定由劉勇無償提供甲房屋予江永興永久居住使用，若江永
      興不居住使用時即應將甲房屋交還劉勇。嗣江永興死亡，
      甲房屋之使用借貸關係已當然終止。
（二）原告於97年1月向劉勇買受甲房屋，為甲房屋之事實上處
      分權人。被告為江永興之配偶，迄今仍居住在甲房屋內，
      無權占用甲房屋，經原告屢次催告其搬遷仍置之不理。原
      告乃依民法第767條規定及系爭協議書約定，請求被告遷
      讓返還甲房屋，並依民法第179條規定請求被告給付相當
      於租金之不當得利。
（三）關於相當於租金之不當得利金額，甲房屋約19坪，即62.8
      1平方公尺，系爭土地105至109年之申報地價為1440元，
      依年息百分之10計算，被告應按月給付之不當得利為754
      元（計算式：62.81×1440×10%÷12＝754），5年合計為4萬5
      223元（計算式：62.81×1440×10%×5＝4萬5223）。
（四）聲明：
　　1.被告應將甲房屋騰空遷讓返還予原告。　
　　2.被告應給付原告4萬5223元，及自起訴狀繕本送達翌日起
      至交還甲房屋止，按月給付原告754元。
　　3.願供擔保請准宣告假執行。
三、被告的答辯
（一）江永興前向訴外人馮玉輝購買新北市○○區○○里○0鄰00號房
      屋（下稱乙房屋），面積約9坪。嗣乙房屋基地計畫合建
      ，劉勇為此與江永興簽立系爭協議書，由劉勇以甲房屋向
      江永興交換乙房屋。因甲房屋面積為19坪，大於乙房屋之
      面積9坪，因此就超過之9坪部分，約定無償借予江永興使
      用。故甲房屋於系爭協議書成立時為劉勇與江永興所共有
      ，江永興應有部分為19分之9。
（二）系爭協議書簽立時江永興已高齡70幾歲，將至生命盡頭，
      惟系爭協議書未以「江永興死亡」為使用借貸之期限，反
      約定以江永興搬到大陸地區為永久居住使用權之終止日，
      顯係以江永興之主觀意思，即江永興最後決定落葉歸根之
      處所（臺灣地區或大陸地區），作為甲房屋永久居住使用
      權之末日。江永興既已死亡，自可推認江永興決定以臺灣
      地區為落葉歸根之處所，故甲房屋之永久居住使用權應確
      定不中止。江永興就甲房屋有永久使用權，被告為江永興
      之繼承人，當然繼承江永興之權利。
（三）答辯聲明：原告之訴駁回。
四、本院的判斷
（一）劉勇與江永興於85年1月18日，於劉添錫律師之見證下簽
      立系爭協議書，且系爭協議書係由劉添錫律師撰擬，立約
      目的在於讓劉勇拆除江永興全家當時居住之乙房屋，劉勇
      提供甲房屋交換，讓江永興永久居住使用，除非江永興搬
      到大陸地區，至於江永興死亡後的法律關係，當時沒有明
      文約定等情，業據證人劉添錫於本院審理時證述明確（本
      院卷第100頁），且有系爭協議書可證（本院卷第21頁）
      ，堪信屬實。
（二）觀諸系爭協議書之文字用語，分別使用「給」、「借」來
      區分9坪以內及超過部分，並約定江永興不得將甲房屋「
      轉售」、「轉租」；顯見劉勇及江永興間就甲房屋應非只
      有使用借貸之約定，尚包含互易。且證人劉添錫亦證稱甲
      房屋9坪範圍內是「交換」、超過9坪部分則是使用借貸等
      語。是依系爭協議書約定，劉勇應係將甲房屋之部分事實
      上處分權依9坪比例讓與江永興，且已完成交付。至證人
      劉添錫關於未移轉甲房屋事實上處分權之證述，因與系爭
      協議書整體文義不符，尚難憑採。從而，劉勇將甲房屋交
      付江永興使用後，甲房屋即屬江永興、劉勇共有，且系爭
      協議書中關於永久使用權約定，應有分管契約之效力。
（三）原告主張其於97年1月自劉勇處受讓取得甲房屋事實上處
      分權等語，然當時甲房屋已非劉勇1人所有，劉勇自無從
      讓與甲房屋「全部」事實上處分權予原告，是原告至多僅
      為甲房屋共有人。又江永興於96年4月29日死亡，被告為
      其繼承人，自亦為甲房屋之共有人，並繼續居住使用甲房
      屋迄今；且原告為劉勇之孫，非一般第三人；故原告自劉
      勇處受讓甲房屋部分事實上處分權時，就劉勇與江永興間
      之分管契約（即系爭協議書）之存在，應非無可得而知之
      情形，自應受系爭協議書拘束。
（四）系爭協議書係以「永久」界定江永興得使用甲房屋之期間
      ，且僅約定江永興「要到大陸地區不居住使用時」須返還
      甲房屋，而未約定江永興死亡後之法律關係。又民法第47
      2條第4款固規定借用人死亡時，貸與人得終止使用借貸契
      約，然契約當事人非不得以特約排除之。系爭協議書簽立
      前，江永興「全家」原本居住在乙房屋，其後則搬到甲房
      屋，並讓劉勇拆除乙房屋。是劉勇與江永興簽立系爭協議
      書之目的，對於劉勇而言是拆除乙房屋，對於江永興而言
      則是保障其「全家」有房屋可以繼續居住。故系爭協議書
      之「永久」居住使用權，依當時整體主客觀情況，應非僅
      及於江永興個人生命存續期間，尚應包含被告即江永興之
      配偶。是原告主張江永興死亡後，被告已無權依系爭協議
      書繼續占有使用甲房屋等語，自非可採；原告請求被告騰
      空遷讓返還甲房屋，並給付相當於租金之不當得利，應非
      有據。
五、結論
（一）原告請求被告騰空遷讓返還甲房屋，及給付4萬5223元，
      並自起訴狀繕本送達翌日起至交還甲房屋止按月給付754
      元，為無理由，應予駁回；其假執行之聲請亦失所附麗，
      應併予駁回。
（二）本件事證已臻明確，當事人其餘攻擊或防禦方法及所用證
      據，經本院斟酌後，認為均不足以影響本判決結果，爰不
      逐一論列。
（三）訴訟費用負擔的依據為民事訴訟法第78條。
中　　華　　民　　國　　111 　年　　3 　　月　　 7  　日
                  民事第四庭    法　官　林琮欽
以上正本係照原本作成
如對本判決上訴，須於判決送達後20日內向本院提出上訴狀。如
委任律師提起上訴者，應一併繳納上訴審裁判費。
中　　華　　民　　國　　111 　年　　3 　　月　　 7　　日
                                書記官　陳威同
附件
協議書 立協議書人劉勇（以下稱甲方）與江永興（以下稱乙方）雙方就房屋永久使用權等事宜，達成和解，約定如下： 一、乙方目前居住在坐落臺北縣○○鎮○○段○○○段000○0地號上有9坪土地門牌為臺北縣○○鎮○○路00巷00弄00號，甲方於三峽鎮橫溪段頂寮小段246之26地號蓋有1幢房屋，甲方同意乙方於246之26地號之房屋之1樓以相同之9坪給乙方居住使用，該1樓有19坪左右，就超過9坪的部分借給乙方居住使用，乙方對於246之26地號之1樓之房屋有永久居住使用權，如果乙方要到大陸地區不居住使用時，乙方要將該房屋交還甲方，甲方要補貼乙方之搬遷費，搬遷費用於搬遷時雙方再行協議。補償以房屋之9坪計算。 二、該246之26地號上之房屋，祉1樓給乙方居住使用，甲方要負責接好水電，如果甲方加蓋2、3樓時，甲方應另設1個水塔給乙方使用。乙方於遷入該246之26地號之1樓房屋後，乙方原於202之1地號之房屋同意由甲方拆除返還該土地所有權人。乙方於遷入246之26地號之1樓房屋後不得將該房屋轉售、轉租。 　　                        立協議書人甲方劉勇 　　                        立協議書人乙方江永興 中華民國85年1月18日         見證人劉添錫律師